臺灣高等法院臺中分院民事判決　95年度保險上字第21號
上　訴　人　戊○○
訴訟代理人　劉北元律師
複 代理 人　洪崇欽律師
被 上訴 人　保誠人壽股份有限公司
法定代理人　己○○
訴訟代理人　丙○○
 　　　　　 丁○○
上列當事人間請求返還保險金事件，上訴人對於民國95年6月30
日臺灣彰化地方法院93年度保險字第32號第一審判決提起上訴，
本院於95年1月16日言詞辯論終結，判決如下：
    主      文
原判決廢棄。
被上訴人應給付上訴人新台幣（下同）參佰玖拾參萬零伍佰貳拾
柒元及自94年1月1日起至清償日止按年息百分之五計算之利息。
第一、二審訴訟費用由被上訴人負擔。
本判決所命給付，上訴人以新台幣壹佰參拾壹萬零壹佰柒拾陸元
為被上訴人供擔保，得為假執行；被上訴人如於假執行程序實施
前，以新台幣參佰玖拾參萬零伍佰貳拾柒元為上訴人預供擔保，
得免為假執行。
    事實及理由
一、上訴人主張：上訴人於民國（下同）92年8月5日向被上訴人
    投保1.第00000000號：保誠喜樂終身保險（ANLPEA），繳費
    期間為10年，保險金額為500萬元。2.第00000000號：保誠
    樂利終身保險（ANLPEB），繳費期間為10年，保險金額為
    500萬元。3.第00000000號：保誠富裕終身保險（ANLPEC）
    ，繳費期間為10年，保險金額為500萬元等人壽保險。並已
    交付上開3張保險單之保險費合計金額新台幣（下同）
    3,957,000元，但被上訴人卻未將系爭保險單交給上訴人，
    依財政部87年8月7日公布人壽險單示範條款第3條第1項規定
    ，要保人於保險單送達之翌日起算10日內，得以書面檢同保
    險單向保險公司撤銷保險契約，上訴人已於93年9月17日委
    由律師以台中法院郵局第4795號存證信函為撤銷上揭保險契
    約之意思表示，兩造間保險契約已不存在，上訴人已繳之系
    爭保險費新台幣（下同）3,930,527元，被上訴人自應返還
    ，然被上訴人拒絕返還，為此聲明求為判決被上訴人應給付
    上訴人3,930,527元及自本件起訴狀繕本送達翌日起至清償
    日止按年息百分之五計算之利息。
二、被上訴人則以：上訴人於92年8月5日向被上訴人要保，經被
    上訴人同意承保並製發系爭保險契約之保險單，交由被上訴
    人公司業務員乙○○於同年月31日將系爭保險單送交上訴人
    ；經上訴人審視保險契約內容無誤後，即於同年9月1日將收
    受系爭保險單之簽收單交給乙○○，上訴人於93年9月17日
    以存證信函向被上訴人表示撤銷系爭保險契約，已逾越得撤
    銷契約之期間，不生撤銷之法效等語資為抗辯。
三、上訴人主張上訴人於92年8月5日向被上訴人投保1.第000000
    00號：保誠喜樂終身保險（ANLPEA），繳費期間為10年，保
    險金額為五百萬元。2.第00000000號：保誠樂利終身保險（
    ANLPEB），繳費期間為10年，保險金額為500萬元。3.第000
    00000號：保誠富裕終身保險（ANLPEC），繳費期間為10年
    ，保險金額為500萬元等人壽保險。並已交付上開3張保險單
    之保險費合計金額3,957,000元及上訴人已於93年9月17日委
    由律師以台中法院郵局第4795號存證信函為撤銷上揭保險契
    約之意思表示等事實，為被上訴人所不爭執，自堪信為真實
    。
四、次被上訴人抗辯其同意承保並製發系爭保險契約之保險單，
    交由被上訴人公司業務員乙○○於92年8月31日將系爭保險
    單送交上訴人；經上訴人審視保險契約內容無誤後，即於同
    年9月1日將收受系爭保險單之簽收單交給乙○○乙節，為上
    訴人所否認，依舉證責任分配原則，自應由主張有交付保險
    單予上訴人之被上訴人就主張之事實負舉證責任。經查：
  1.本件係因上訴人於93年9月17日委託律師以存證信函表示因
    收到續繳保險費之通知單，始知保單號碼00000000、000000
    00、00000000、00000000、00000000、00000000等保險單從
    未收到，爰以書面表示撤銷保險契約，此有上訴人提出之存
    證信函一紙附卷可稽。嗣被上訴人即要求乙○○陳述事實，
    乙○○書立陳述事實書一紙表示：「查本人乙○○目前擔任
    保誠人壽嘉樂通訊處經理乙職，對於系爭保單（保險單號碼
    00000000、0000 0000、00000000）之保單，要本人戊○○
    、送達保險單及保險單簽單之事實陳述如下：民國（下同）
    92年8月31日星期日下午約二至三時許，本人與業務員甲○
    ○先生持上開系爭保單至要保人戊○○家住處（彰化縣員林
    鎮○○路31號），當場遞送保單及保單簽收單予戊○○，因
    本人與要保人間皆為舊識，彼此間私交甚篤情誼深厚，雙方
    故閒聊許久，待時日已晚便離開戊○○住處返回台中，待回
    家後才發現上開系爭保單簽收單未予取回。遂打電話與戊○
    ○聯絡，於次日即9月1日下午再與甲○○先生一同前往戊○
    ○家中，取回保單簽收單，是日當時戊○○將簽收單交與本
    人時簽收單已簽有要保人戊○○姓名，本人遂取回該簽單。
    事實經過陳述如上。」（見原審卷第49頁），而另三張保險
    單（00000000、00000000、00000000）乙○○則表示因其將
    上訴人之保險單帶去整理要繳多少錢，可以領多少錢（還本
    保險），故保險單在其手中已好幾個月了，此亦經乙○○於
    本院陳稱在卷，被上訴人因而認00000000、00000000、0000
    00 00，3張保險單在乙○○手中尚未歸還予上訴人，於上訴
    人申訴時准許撤銷退費，此為被上訴人所自認之事實（見本
    院卷第50頁書狀），但以系爭保單號碼00000000、00000000
    、00000000，3張保險單未在乙○○手中，依乙○○書立之
    事實陳述書，認為系爭3張保險單已交付予上訴人而不准上
    訴人撤銷退費，所憑者為保險單簽收單影本及乙○○書立之
    陳述事實書。
  2.次查被上訴人於原審提出保險單簽收單影本其中要保人親自
    簽署欄上固有「戊○○」之簽名（見原審卷第50頁）。然上
    訴人否認上開保險單簽收單上之「戊○○」為其所簽名，經
    原審法院囑託法務部調查局鑑定結果，認該保險單簽收單要
    保人欄「戊○○」之簽名字跡與上訴人親自書寫之字跡筆劃
    特徵不同等情，有該局鑑定通知書附卷可稽（見原審卷第
    110頁），雖被上訴人稱可能由乙○○將保險單簽收單交付
    予上訴人，上訴人再由他人代簽云云，然上訴人否認曾收到
    系爭保險單簽收單，被上訴人主張係由上訴人再由他人代簽
    乙節，亦未有任何舉證，故系爭保險單簽收單自不足以證明
    上訴人有在保險單簽收單簽名或再由他人代簽之事實，自無
    從以保險單簽收單證明上訴人有收受系爭保險單之事實。
  3.證人即被上訴人之業務員乙○○於原審到庭固證稱：係伊向
    上訴人招攬締結系爭保險契約，當時伊與上訴人是好朋友，
    幾乎每周均至上訴人住處，每次找上訴人，均會一起聊天用
    餐，伊確有交付系爭保險單予上訴人，但當時忘了拿回保險
    單簽收單，交付翌日始前往拿回簽收單，伊未目睹上訴人親
    簽等語（見原審卷第67頁反面）。然查乙○○因係系爭保險
    之業務員，對於系爭保險有佣金，並有義務將保險單簽收單
    交付要保人，如未交付則構成對被上訴人及上訴人義務之違
    反，如證稱未交付保險單，並有可能被要求退還佣金，故如
    證稱未交付保險單，有不利於己，是其證言已顯薄弱，而不
    能輕信。尤以其於本院到庭作證時證稱伊書寫陳述事實書距
    離事件已超過一、二年之久，當時所寫的日期是大概推敲的
    日期，所以並不確定當時寫的即是正確的時間等語（見本院
    卷第72頁），亦足證陳述事實書之內容僅係系爭保險經由上
    訴人申訴要求撤銷退費，乙○○於保險成立後一年半後，在
    被上訴人之要求下，依其記憶推敲所書立之內容，並非確實
    之事實，再其於本院證稱：「因我們有一起合夥事業，所以
    每次都是先聊別的事，才順便拿保單，之後會去聚餐，我記
    得有一次去海產店有拿保單給她（指上訴人），但我不確知
    是否這三張保單，因她的保單很多。過了兩三天以後我又去
    跟她拿簽收單，那次應該也是甲○○跟我一起去，那次有無
    去聚餐不記得了。」、「送保單、拿簽收單的時候是幾點已
    不記得，因那段時間我拿保單給她的次數很多，且時間過了
    好幾年。」、「當天是否只交付這三張保單，或是也有交付
    其他保單，因那段期間她保很多張，我不確定是否有交付其
    他保單。」、「我根據我自己平常的習慣推想，應是甲○○
    開車載我去的，因甲○○幾乎都有跟我去。」（見本院卷第
    71 －72頁），語多不確定，且所證稱在海產店交付系爭保
    險單及保險單簽收單又與其在94年2月24日書立之陳述事實
    書所寫之在戊○○住處當埸交付等語又不相符，是以乙○○
    之證稱既僅係回憶、推敲之詞，前後所述又有不相符之處，
    至於證人甲○○亦證稱伊不清楚，則乙○○漏未將系爭保險
    單交付上訴人，致保險單不知去向亦有可能，本院認乙○○
    本人證據力本已薄弱，證詞又有不相符及不明確之情形，其
    證言不足以採信證明乙○○確有交付系爭保險單予上訴人之
    事實。
  4.被上訴人雖又以倘上訴人當時未收受系爭保單，又怎可能繼
    而於92年9月25日另向被上訴人投保00000000、00000000及
    00000000等三張保單？再上訴人曾向被上訴人公司投保醫療
    險及癌症險，均於交付保險費後二周左右即收到保險單，而
    本件系爭保險之首期保險費金額又高達3,957,000元，豈有
    任令業務員乙○○一再藉故推拖一年後始向保險公司查問之
    理？系爭保單如未交付，上訴人已整整知悉一年，然其卻未
    積極向業務員主張權利，並儘速向被上訴人申訴，使被上訴
    人出面協助處理，亦足見上訴人默許當時好友即業務員乙○
    ○代為保管保單以代收執云云。然上開三張00000000、0000
    0000及00000000等三張保險單在上訴人申訴時均未在上訴人
    手中，而係在乙○○持有中，並達數月之久，此經乙○○證
    述屬實（見本院卷第98頁筆錄），故上訴人因事務繁忙或其
    他因素疏未注意及保險單尚未交付亦有其可能，不能以上訴
    人在92年8月5日投保系爭保險後又於92 年9月25日又投保上
    述保險及該保險已經過一年之事實即臆測乙○○確有交付系
    爭保險單予上訴人之事實。且上訴人有無默許當時好友即業
    務員乙○○代為保管保單以代收執，均須以上訴人有收受保
    險單後，始有代為保管之問題，被上訴人既不能證明確有交
    付系爭三張保險單予上訴人，不能以此反推被上訴人確有交
    付系爭保險單予上訴人之事實。
  6.依上所述，本件依被上訴人之舉證，本院認為尚不足以證明
    其所主張被上訴人之業務員乙○○已於92年8月31日將系爭
    保險單交付予上訴人之事實。
五、按財政部87年8月7日公布人壽險單示範條款第3條第1項規定
    ：「要保人於保險單送達的翌日起算10日內，得以書面檢同
    保險單親自或掛號寄向本公司撤銷本契約。」，被上訴人亦
    參酌該示範條款，於系爭保險契約條款第4條為相同規定，
    茲被上訴人上開舉證，本院認尚不足以證明其業務員乙○○
    已於92年8月31日將系爭保險單交付予上訴人之事實，則上
    訴人以被上訴人迄未交付系爭保險單為由，撤銷該保險契約
    ，請求返還保險費及自自起訴狀繕本送達之翌日即94年1月
    1日起至清償日止，按年息百分之五計算之利息即屬有據，
    應予准許，原審為上訴人敗訴之判決，尚有未洽。上訴意旨
    指摘原判決不當，求予廢棄改判，為有理由。爰由本院予以
    廢棄改判，如主文第2項所示。又兩造陳明願供擔保聲請宣
    告假執行及免為假執行，核無不合，爰酌定相當擔保金額准
    許之。
據上論結，本件上訴為有理由，依民事訴訟法第450條、第78條
、第463條、第390條第2項、第392條第2項，判決如主文。
中　　華　　民　　國　　96　　年　　1 　　月　　30　　日
                  民事第三庭    審判長法　官　陳照德
                                      法　官  曾謀貴
                                      法　官  蔡王金全
以上正本係照原本作成。
如對本判決上訴，須於收受判決送達後二十日內向本院提出上訴
書狀，其未表明上訴理由者，應於提出上訴後二十日內向本院提
出上訴理由書 (須按他造人數附具繕本)。
上訴時應提出委任律師為訴訟代理人之委任狀。具有民事訴訟法
第四百六十六條之一第一項但書或第二項之情形為訴訟代理人者
，另應附具律師及格證書及釋明委任人與受任人有該條項所定關
係之釋明文書影本。
　　　　　　　　　　　　　　　　　　　書記官　許麗花
中　　華　　民　　國　　96　　年　　1 　　月　　30　　日
　                                                    Ｃ
